臺灣臺南地方法院民事判決
110年度重訴字第305號
原      告  林李秀桃
訴訟代理人  謝依良律師
被      告  郭忠    
            保證責任臺南市關廟果菜生產合作社

兼  上一人
法定代理人  曾凰旗  

上列當事人間請求返還租賃物等事件，經本院於民國111年1月13
日言詞辯論終結，判決如下：
    主  文
㈠被告郭忠、被告保證責任臺南市關廟果菜生產合作社應將坐落
  臺南市○○區○○段00地號、同段17地號、同段19地號土地及其上
  同段402建號即門牌號碼臺南市○○區○○路○段000號建物遷讓交
  還原告，並應自民國110年10月21日起至返還前開土地及建物
  之日止，按月給付原告新臺幣21,000元。
㈡被告郭忠應給付原告新臺幣202,548元，及自民國110年10月21
  日起至清償日止，按年息百分之5計算之利息。
㈢原告其餘之訴駁回。　
㈣被告郭忠、被告保證責任臺南市關廟果菜生產合作社應負擔訴
  訟費用新臺幣112,528元；被告郭忠應負擔訴訟費用新臺幣1,9
  92元。
㈤本判決第二項得假執行。但被告郭忠如以新臺幣202,548元為原
  告預供擔保，得免為假執行。
   事實及理由
一、按不變更訴訟標的，而補充或更正事實上或法律上之陳述者
    ，非為訴之變更或追加，民事訴訟法第256條定有明文。本
    件原告起訴時，訴之聲明第1項原請求：被告郭忠、保證責
    任臺南市關廟果菜生產合作社、曾凰旗應將臺南市○○區○○段
    00地號、同段17地號、同段19地號土地(下合稱系爭土地)及
    其上門牌臺南市○○區○○路○段000號建物(下稱系爭房屋，與
    系爭土地合稱系爭不動產)遷讓交還原告，並自民國110年10
    月21日起至返還前開土地及建物之日止，按月給付原告18萬
    元。嗣於本院審理中變更聲明如後述(見本院卷第123頁)。
    經核原告更正聲明並未變更訴訟標的，僅更正事實上之陳述
    ，非為訴之變更，依前開規定，應予准許。
二、原告起訴主張：被告郭忠於100年6月28日向原告承租系爭不
    動產，並簽訂土地及房屋租賃契約書（下稱系爭租約），約
    定租賃期限自102年1月1日起至110年12月31日止，自106年1
    月1日起每月租金為21,000元，租金應於每年1月5日以前繳
    納，每次應繳一年份租金(開立12張支票，每月5號兌領)。
    詎被告郭忠自110年1月起即未給付租金，原告於110年8月25
    日寄發存證信函催告被告郭忠於函到7日內繳付租金，被告
    郭忠於翌日(26)收受該存證信函後，未依限期繳納，原告再
    於同年10月19日寄發存證信函通知被告郭忠終止系爭租約，
    並催請被告郭忠遷讓遷讓交還系爭不動產，被告郭忠於翌日
    (20)收受該存證信函，系爭租約已於110年10月20日終止。
    依系爭租約第3條約定，被告郭忠應給付自110年1月1日起至
    110年10月20日止積欠租金202,548元。又系爭租約既已終止
    ，被告郭忠無權繼續使用系爭不動產，被告曾凰旗及被告保
    證責任臺南市關廟果菜生產合作社對系爭不動產亦無合法使
    用權源，現仍占用系爭不動產，屬無權占用，被告3人應將
    系爭不動產遷讓交還原告。再者，被告3人無權占有系爭不
    動產，為無法律上原因受有相當於系爭不動產租金之利益，
    致原告受有無法利用系爭不動產之損害，如僅按土地法第97
    條第1項規定計算相當租金之不當得利，顯然偏低而不妥適
    ；系爭不動產已有火鍋業者、咖啡業者及手搖茶飲業者與原
    告洽談租賃事宜，月租金18萬元，原告自得請求自系爭租約
    終止日之翌日起至交還系爭不動產之日止，按每月租金18萬
    元計算之不當得利等語。爰依系爭租約之法律關係及民法第
    455條前段、第767條第1項前段、第179條之規定，提起本件
    訴訟等語。並聲明：㈠被告郭忠、被告保證責任臺南市關廟
    果菜生產合作社、曾凰旗應將系爭不動產遷讓交還原告，並
    自110年10月21日起至返還系爭土地及系爭房屋之日止，按
    月給付原告18萬元；㈡被告郭忠應給付原告202,548元，及自
    起訴狀繕本送達翌日起至清償日止，按年利率百分之5計算
    之利息。
三、被告方面：
  ㈠被告郭忠抗辯：我原擔任被告保證責任臺南市關廟果菜生產
    合作社主席，以自己個人名義向原告承租系爭不動產，提供
    予被告保證責任臺南市關廟果菜生產合作社無償使用，我個
    人及被告曾凰旗均未使用系爭不動產，大約於2年前，我曾
    給付原告一個月租金，但遭原告退還，其後因我債信不良，
    被告保證責任臺南市關廟果菜生產合作社主席改選為被告曾
    凰旗，此後，系爭不動產租賃事宜，由被告曾凰旗負責處理
    ，我並未積欠原告租金等語。並聲明：原告之訴駁回。
  ㈡被告保證責任臺南市關廟果菜生產合作社、曾凰旗抗辯：系
    爭不動產係被告保證責任臺南市關廟果菜生產合作社前任主
    席郭忠以個人名義向原告承租，供被告保證責任臺南市關廟
    果菜生產合作社作為共同運銷綠竹筍、鳳梨等農產品使用，
    我於108年8月間接任被告保證責任臺南市關廟果菜生產合作
    社主席，系爭不動產使用狀況並未改變，我個人並未使用系
    爭不動產，也未與被告郭忠在系爭不動產共同經營私人業務
    。我於110年年初，曾個人名義開立12張租金支票寄給原告
    之子，但遭原告之子拒收退回，之後我就未再給付租金。系
    爭租約屆期前，原告曾對被告提起民事訴訟後撤回，我有跟
    原告表明，等系爭租約到期後，被告保證責任臺南市關廟果
    菜生產合作社就會搬遷，系爭不動產現有被告保證責任臺南
    市關廟果菜生產合作社所有之冷凍櫃等物品尚未移除，須一
    些時間處理搬遷事宜，系爭房屋是被告保證責任臺南市關廟
    果菜生產合作社向政府申請補助後所搭建，原告請求每月相
    當於租金之不當得利18萬元，明顯過高等語。並聲明：原告
    之訴駁回。
四、本院判斷之理由： 
  ㈠原告與被告郭忠間訂立之系爭租約，已於110年10月20日終止
    ：
　　按承租人租金支付有遲延者，出租人得定相當期限，催告承
    租人支付租金，如承租人於其期限內不為支付，出租人得終
    止契約；租賃物為房屋者，遲付租金之總額，非達2個月之
    租額，不得依前項之規定，終止契約。其租金約定於每期開
    始時支付者，並應於遲延給付逾2個月時，始得終止契約；
    承租人於租賃關係終止後，應返還租賃物，民法第421條第1
    項、第439條前段、第440條第1項、第2項及第455條前段分
    別定有明文。本件原告主張系爭房屋為其所有，被告郭忠於
    100年6月28日向其承租系爭不動產，並簽訂系爭租約，約定
    租賃期間自102年1月1日起至110年12月31日止，102年1月1
    日起至105年12月31日止每月租金為2萬元，106年1月1日起
    至110年12月31日止每月租金為21,000元，租金應於每年元
    月五日以前繳納，每次應繳一年份租金(開立十二張支票，
    每月五號兌領)，被告郭忠不得藉詞拒絕，惟被告郭忠自110
    年1月份起即未給付租金，經原告於110年8月25日寄發永樂
    郵局存證號碼000203號存證信函催請被告於函到7日內依約
    給付租金，被告郭忠於翌日(26日)收受該存證信函，未予置
    理；原告再於110年10月19日寄發永樂郵局存證號碼243號存
    證信函通知終止系爭租約並催請被告於函到7日內返還系爭
    不動產，該存證信函經被告郭忠翌日(20日)收受後，被告郭
    忠仍未予置理等情，業據其提出與所述相符之系爭租約、存
    證信函暨中華郵政掛號郵件收件回執、系爭土地登記第一類
    謄本、系爭房屋110年房屋稅繳款書為證（見本院卷第19-49
    頁），並有系爭不動產查詢資料及臺南市政府財政稅務局新
    化分局110年11月22日南市財新字第1103026900號函附系爭
    房屋稅籍證明書在卷可稽(見本院卷第113-114、199-204頁)
    ；而被告郭忠對於系爭租約係由其與原告簽訂，其自110年1
    月起未給付租金之事實並不爭執(見本院卷第208頁)，是承
    租人即被告郭忠自110年1月起未繳納租金，積欠租金總額已
    達2個月以上，出租人即原告於110年10月19日寄發存證信函
    向被告郭忠為終止系爭租約之意思表示，該存證信函由被告
    郭忠於110年10月20日親自收受，系爭租約已於110年10月20
    日終止之事實，堪可認定。又被告郭忠雖曾於2年前給付一
    個月租金，但遭原告退回，自此以後未曾再繳付租金之事實
    ，為原告所不爭執，固可認定原告於2年前有受領租金遲延
    之情事，惟原告係主張被告郭忠自1年前即自110年1月起即
    未給付租金，被告郭忠於110年8月26日受催告時，已遲延繳
    付租金達2個月以上租額，詳如上述，是原告向被告郭忠終
    止系爭租約，自屬合法有據。
  ㈡原告請求被告郭忠、保證責任臺南市關廟果菜生產合作社遷
    讓交還系爭不動產，為有理由：
　⒈按承租人於租賃關係終止後，應返還租賃物，民法第455條前
    段定有明文。次按所有權人對於無權占有其所有物者，得請
    求返還之，民法第767條第1項前段亦有明文。是租賃關係終
    止後，承租人繼續占有租賃物，自應構成無權占有。再按對
    於物有事實上管領之力者，為占有人；地上權人、農育權人
    、典權人、質權人、承租人、受寄人，或基於其他類似之法
    律關係，對於他人之物為占有者，該他人為間接占有人，為
    民法第940條、第941條所明定。依此規定，直接占有固係占
    有，間接占有亦屬占有，故占有非必須親自為之，且毋庸對
    於物直接管領，基於一定之法律關係，亦可成立占有（最高
    法院87年度台上字第2277號民事判決參照）。又按民法第76
    7條規定所有人對於無權占有其所有物者得請求返還之，所
    稱之占有，不惟指直接占有，即間接占有亦包括在內；倘無
    權占有，係直接占有及間接占有並存時，所有人以直接、間
    接占有人一併為被告而訴請返還，為法所許（最高法院88年
    度台上字第1211號判決意旨參照）。貸與人係經由借用人維
    持其對借用物之事實上管領力，依民法第941條規定為間接
    占有人，不失為現在占有人，借用人依其自己之使用目的而
    占有，則係直接占有人，並非貸與人之占有輔助人(最高法
    院90年度台上字第2217號判決意旨參照)
　⒉被告郭忠向原告承租系爭不動產後，無償借貸予被告保證責
    任臺南市關廟果菜生產合作社經營運銷農產品乙節，業據被
    告陳明在卷(見本院卷第208、212頁)，足見被告保證責任臺
    南市關廟果菜生產合作社基於其與被告郭忠間之使用借貸關
    係取得系爭不動產之占有，依上說明，被告保證責任臺南市
    關廟果菜生產合作社為直接占有人，被告郭忠為間接占有人
    。而系爭租約已於110年10月20日終止，被告保證責任臺南
    市關廟果菜生產合作社自陳其所有之冷凍櫃等放置其上尚未
    移除（見本院卷第211頁），足認被告保證責任臺南市關廟
    果菜生產合作社仍無權占用系爭不動產，原告依民法第455
    條前段、第767條第1項前段之規定，請求被告郭忠、被告保
    證責任臺南市關廟果菜生產合作社遷讓交還系爭不動產，即
    屬正當，應予准許。
　⒊至原告主張被告曾凰旗個人亦有占用系爭不動產乙情，已為
    被告曾凰旗所否認(見本院卷第211頁)，原告自陳無法提出
    證據證明被告曾凰旗個人有占用系爭不動產之事實(見本院
    卷第210頁)，依民事訴訟法第277條前段規定，原告未能就
    上揭利己之事實舉證以實其說，其此部分之主張，即無可採
    。
  ㈢原告得請求被告郭忠、保證責任臺南市關廟果菜生產合作社
    給付不當得利：　
　⒈按無法律上之原因而受利益，致他人受損害者，應返還其利
    益，依其利益之性質不能返還者，應償還其價額，民法第17
    9條、第181條但書分別定有明文，而無權占有他人之物為使
    用收益，可能獲得相當於租金之利益為社會通常之觀念，因
    其所受利益為物之使用收益本身，應以相當之租金計算應償
    還之價額（最高法院106年度台上字第461號判決意旨參照）
    。系爭租約已於110年10月20日終止，被告郭忠（間接占有
    人）及被告保證責任臺南市關廟果菜生產合作社（直接占有
    人）就系爭不動產於租賃關係消滅後，即無再行占有使用之
    合法權源，被告郭忠及被告保證責任臺南市關廟果菜生產合
    作社迄今仍繼續占用系爭不動產，乃無法律上之原因受有使
    用系爭不動產之利益，並致原告受有無法使用系爭不動產之
    損害，原告依民法第179條前段之規定，請求被告郭忠及被
    告保證責任臺南市關廟果菜生產合作社返還自110年10月21
    日起無權占系爭不動產所受利益，自屬有據。
　⒉次按土地法第97條第1項關於房屋及基地計收租金之規定，於
    無權占有土地，請求返還不當得利或損害賠償事件，固非不
    得據為計算不當得利、損害額之標準。惟土地法第97條之立
    法意旨為城巿房屋供不應求，為防止房屋所有權人乘機哄抬
    租金，造成居住問題，特設本條限制房屋租金之最高額，以
    保護承租人。立法政策係基於居住乃人民生存之基本條件，
    為保護經濟上弱者之承租人而設，應僅限於城巿地方供住宅
    使用之房屋，始有其適用。至營業用房屋或租地供營業之用
    ，承租人用以營業獲取利潤，為經濟上之強者，無立法限制
    租金額之必要(最高法院104年度台上字第2008號判決意旨參
    照)。被告郭忠承租系爭不動產後係提供予被告保證責任臺
    南市關廟果菜生產合作社作為運銷農產品使用，顯係將系爭
    不動產作為營業使用，依上說明，被告郭忠、被告保證責任
    臺南市關廟果菜生產合作社受有相當於租金之不當得利，應
    不受土地法第97條關於年息百分之10規定之限制。又原告與
    被告郭忠約定自106年1月1日起每月租金為21,000元，此觀
    系爭租約第3條約定即明（本院卷第19頁），應能真實反應
    被告郭忠及被告保證責任臺南市關廟果菜生產合作社無權占
    有使用收益系爭不動產之實際利益，且系爭不動產位於台86
    線東西向快速道路終點之國道三號關廟交流道出口路段，約
    行一公里距離之南雄路邊，附近有關廟區公所、關廟國小、
    便利超商、全聯等，業據被告陳明在卷(見本院卷第212頁)
    ，且有本院依職權列印GOOGLE地圖畫面(見本院卷第217頁)
    附卷為憑，顯見系爭不動產交通便利，商業及生活功能尚佳
    ，依系爭租約所約定之每月租金21,000元作為認定無權占用
    系爭不動產相當於租金之使用利益，自屬合理。雖原告主張
    應以系爭不動產將來出租予火鍋業者、咖啡業者及手搖茶飲
    業者等可獲得之月租金18萬元計算相當於租金之不當得利云
    云，惟按不當得利制度不在於填補損害，而係返還其依權益
    歸屬內容不應取得之利益，故依不當得利法則請求返還之範
    圍，應以受領人所受之利益為度，非以請求人所受損害若干
    為準（最高法院107年度台上字第783號判決意旨參照），原
    告所得請求被告郭忠及被告保證責任臺南市關廟果菜生產合
    作社返還之範圍，應以被告郭忠及被告保證責任臺南市關廟
    果菜生產合作社所受之利益為限，原告以其可獲得之租金數
    額據為請求之依據，顯無可採。
　㈣被告郭忠應給付積欠租金：
　⒈按稱租賃者，謂當事人約定，一方以物租與他方使用、收益
    ，他方支付租金之契約；承租人應依約定日期，支付租金，
    民法第421條第1項、第439條前段分別定有明文。被告郭忠
    承租系爭不動產，約定自106年1月1日起每月租金為21,000
    元，依系爭租約，被告郭忠自有按期給付租金之義務，惟被
    告郭忠未給付自110年1月份起之租金，是原告依上開規定，
    請求被告郭忠給付自110年1月1日起至110年10月20日止，共
    9個月又20日之租金202,548元【計算式：(21,000元/月×9個
    月)＋21,000元/月÷31日×20日(110年10月租金)≒202,548元，
    元以下4捨5入】，為有理由，應予准許。
　⒉被告郭忠雖抗辯其自110年1月起已非保證責任臺南市關廟果
    菜生產合作社主席，系爭租約後續相關事宜係由被告曾凰旗
    處理，其並未積欠租金云云，惟按債權債務之主體，以締結
    契約之當事人為準，契約成立生效後，因契約所生之債權債
    務關係即存在於該締約之當事人間(最高法院109年度台上字
    第2638號派判決意旨參照)，是系爭租約既由被告郭忠與原
    告簽訂，應由被告郭忠負給付租金之責。被告郭忠（間接占
    有人）向原告於承租系爭不動產後，雖供被告保證責任臺南
    市關廟果菜生產合作社（直接占有人）無償使用，惟依租金
    債權相對性原則，被告郭忠不得以其已非被告保證責任臺南
    市關廟果菜生產合作社主席，據以拒絕給付租金。被告郭忠
    此部分抗辯，自無可採。
　⒊被告郭忠、曾凰旗抗辯被告保證責任臺南市關廟果菜生產合
    作社新任主席即被告曾凰旗曾於109年12月底郵寄110年度12
    個月之租金支票給原告之子，但遭原告之子拒收云云，惟按
    第三人與債權人訂立契約承擔債務人之債務者，其債務於契
    約成立時，移轉於該第三人，民法第300條定有明文。不論
    為免責的債務承擔或約定之併存的債務承擔（重疊的債務承
    擔），均必以第三人與債權人互相表示意思一致，為成立該
    承擔契約之前提。苟無該承擔債務之合致意思表示，縱第三
    人基於其他原因須對債權人為給付，仍非屬於債務承擔（最
    高法院109年度台上字第1908號判決要旨參照）。是第三人
    與債權人訂立債務承擔契約，雙方至少應就債務承擔範圍、
    第三人成為新債務人等必要之點達成意思表示合致，否則難
    認雙方成立債務承擔契約。系爭租約係由原告與被告郭忠簽
    訂，該契約效力存在於原告與被告郭忠之間，原告既未同意
    由被告保證責任臺南市關廟果菜生產合作社新任主席曾凰旗
    承擔系爭租約之租金債務，揆之前揭說明，難認原告與被告
    保證責任臺南市關廟果菜生產合作社或被告曾凰旗成立債務
    承擔契約，原告自得拒絕受領被告曾凰旗給付之租金。準此
    ，被告郭忠未依系爭租約之債之本旨提出其應為之租金給付
    ，原告並無受領遲延情事可言，被告郭忠自不得以此免除其
    應負給付租金之責任。
　⒋按給付無確定期限者，債務人於債權人得請求給付時，經其
    催告而未為給付，自受催告時起，負遲延責任。其經債權人
    起訴而送達訴狀，或依督促程序送達支付命令，或為其他相
    類之行為者，與催告有同一之效力；遲延之債務，以支付金
    錢為標的者，債權人得請求依法定利率計算之遲延利息；應
    付利息之債務，其利率未經約定，亦無法律可據者，週年利
    率為5％，民法第229條第2項、第233條第1項前段、第203條
    分別定有明文。本件原告上開租金之請求，係以支付金錢為
    標的，且未定有給付之期限及利率，經原告起訴而送達訴狀
    ，被告郭忠迄未給付，當應負遲延責任；而本件起訴狀繕本
    於110年11月19日送達被告郭忠（見本院卷第83頁），則原
    告請求被告郭忠給付自翌日即110年11月20日起至清償日止
    ，按週年利率百分之5計算之法定遲延利息，亦屬有據，應
    予准許。　
五、綜上所述，被告郭忠向原告承租系爭不動產，將系爭不動產
    無償借貸予被告保證責任臺南市關廟果菜生產合作社使用，
    惟被告郭忠未依約繳納租金，經原告終止租約後，被告郭忠
    及被告保證責任臺南市關廟果菜生產合作社即應遷出並返還
    系爭不動產，惟被告郭忠及被告保證責任臺南市關廟果菜生
    產合作社迄未遷出交還系爭不動產，從而，原告依民法第45
    5條前段、第767條第1項前段、第179條之規定，請求被告郭
    忠及被告保證責任臺南市關廟果菜生產合作社遷讓返還系爭
    不動產，及自110年10月21日起至返還系爭不動產之日止，
    按月給付21,000元；另依系爭租約第3條約定及民法第440條
    規定，請求被告郭忠給付積欠租金202,548元，及自110年11
    月20日起至清償日止，按週年利率5％計算之遲延利息；為有
    理由，應予准許，逾此部分之請求，為無理由，不能准許。
六、末按法院為終局判決時，應依職權為訴訟費用之裁判；各當
    事人一部勝訴、一部敗訴者，其訴訟費用，由法院酌量情形
    ，命兩造以比例分擔或命一造負擔，或命兩造各自負擔其支
    出之訴訟費用；共同訴訟人，按其人數，平均分擔訴訟費用
    ，民事訴訟法第87條第1項、第79條、第85條第1項分別定有
    明文。經核本件訴訟費用額確定為114,520元（即第一審裁
    判費），爰審酌兩造勝敗訴比例及利害關係，確定兩造各應
    負擔之訴訟費用如主文第4項所示。
七、本判決第2項所命被告郭忠給付部分，其金額未逾50萬元，
    依民事訴訟法第389條第1項第5款之規定，應依職權宣告假
    執行；並依民事訴訟法第392條第2項規定，依職權酌定相當
    金額命被告郭忠供擔保後，得免為假執行。
八、本件事證已臻明確，兩造其餘攻擊防禦方法及證據資料，經
    本院斟酌後，認均不足以影響本判決之結果，自無逐一詳予
    論駁之必要，併此敘明。　　
九、據上論結，本件原告之訴為一部有理由，一部無理由，判決
    如主文。
中　　華　　民　　國　　111 　年　　1 　　月　　28　　日
                  民事第一庭    法  官　張桂美
以上正本係照原本作成。
如不服本判決，應於送達後20日內，向本院提出上訴狀並表明上
訴理由（須附繕本）。如委任律師提起上訴者，應一併繳納上訴
審裁判費。 
中　　華　　民　　國　　111 　年　　2 　　月　　8 　　日
                                  書記官  林彥丞